福建高等法院金門分院刑事判決　　　　 95年度上更(一)字第5號
上　訴　人
即　被　告　甲○○
選任辯護人　趙建華　　律師
上列上訴人因業務過失致死案件，不服福建金門地方法院91年度
訴字第31號，中華民國92年1月9日第一審判決（起訴案號：福建
金門地方法院檢察署90年度偵續(一)字第3 號），提起上訴，本院
判決後，經最高法院發回更審，茲判決如下：
    主  文
原判決關於甲○○部分撤銷。
甲○○無罪。
    理  由
一、本件公訴意旨略以：盧志吉為青發航運股份有限公司（以下
    稱青發公司）金門地區業務之實際負責人，於民國（下同）
    88年8 月21日與金門防衛司令部簽訂89年度離島物資運補工
    作外包合約，依約自88年8 月21日起至89年12月31日止，由
    青發公司以自有船舶執行金門地區離島物資運補業務。盧志
    吉為履行合約，僱用甲○○擔任青發公司所屬船舶「獅嶼號
    」船長，負責執行獅嶼等各離島路線之運補業務；另僱用乙
    ○○、羅丕擔任青發公司所屬船舶「復興號」船長及船員，
    負責執行復興嶼等各離島路線之運補業務，盧志吉、甲○○
    、乙○○等三人均為從事運送業務之人。青發公司因執行運
    補任務，偶需載運建材等物資，而「獅嶼號」或「復興號」
    為客貨兩用船，功能上無法符合實際需求。甲○○乃自軍方
    取得已報廢、無執照、未經檢查合格之小船（無船名）一艘
    權充使用。遇「獅嶼號」、「復興號」故障無法開航或需載
    運建材等物資時，即使用上開無名小船運送。甲○○為該船
    之實際占有使用人，對該船不具安全航行能力知之甚詳，竟
    疏於保養、檢修。盧志吉明知甲○○使用上開已報廢、無執
    照、未經檢查合格，不具適航能力之船隻執行運補，惟並未
    阻止，仍默許甲○○繼續使用。迄89年6 月23日乙○○因所
    駕之「復興號」故障無法開航，明知甲○○所取得之上開小
    船為軍方報廢之老舊船隻，且無執照亦未經檢查合格，不具
    有適航能力，仍於89年6 月24日向甲○○調借取得上開已報
    廢之船隻使用。同年6月28日上午6時30分許，乙○○忽視船
    頭已有裂縫之事實，應注意能注意竟不注意，貿然駕駛該船
    先至烈嶼鄉湖井頭搭載士兵一名，次前往猛虎嶼搭載另一名
    士兵後，再至東崗05據點搭載盧丁瑋、林明飛等五名士兵及
    礦泉水三十一箱、大瓶礦泉水一箱、食物、菸、廢棄輪胎及
    空油桶等物資後，出發前往復興嶼。詎該船因嚴重超載，吃
    水過深，兼之船身老舊，未經妥善維修、保養，船頭已有裂
    縫，自東崗05據點出發後不到五分鐘，於同日上午8 時30分
    許，在行經距小金門青岐港附近約200 公尺海域時，海水自
    船頭裂縫處大量滲入，船頭開始下沈。羅丕明知該船不適航
    行，仍疏未注意而共同駕駛航行，復疏未注意依規定穿著船
    上備置之救生衣，而跳入海中企圖游泳上岸求助，惟終因體
    力不支沈入海中，溺水窒息死亡。其餘人員站立在已沈沒之
    小船船上，海水深達頸部，正載浮載沈之中，幸因海龍部隊
    前來搭救而倖免於難。因認被告涉有刑法第276條第2項之業
    務過失致人於死罪嫌等語。
二、按犯罪事實應依證據認定之，無證據不得認定犯罪事實；又
    不能證明被告犯罪者，應諭知無罪之判決；刑事訴訟法第15
    4條第2項、第301條第1項分別定有明文。又認定不利於被告
    之事實，須依積極證據，茍積極證據不足為不利於被告事實
    之認定時，即應為有利於被告之認定，更不必有何有利之證
    據，最高法院30年上字第816 號著有判例可資參照。又認定
    犯罪事實，所憑之證據，無論直接或間接證據，其為訴訟上
    之證明，須於通常一般之人均不致於有所懷疑，而得確信其
    為真實之程度者，始得據之為有罪之認定，倘其證明尚未達
    到此一程度，而有合理性懷疑之存在時，即無從為有罪之認
    定，最高法院76年台上字第4986號判例要旨亦足資參照。
三、本件公訴人認被告甲○○涉有上揭業務過失致人於死之犯行
    ，無非係以告訴人丙○○之指訴、證人盧丁瑋、林明飛、莊
    宗翰所為之證述，以及死者羅丕之相驗屍體證明書、驗斷書
    、相驗筆錄、現場船隻照片等為其論據。惟訊據上訴人即被
    告甲○○否認有何業務過失之情事，辯稱：肇事船隻是屬烈
    嶼軍方所有，該船由伊代為看管，遇有需用時，使用人於照
    會後，即可駕駛離去，89年6 月24日因「復興號」故障，由
    乙○○請示青發公司後，調用該肇事船隻使用，本件事故發
    生時，伊並未在場，故無注意義務可言，且肇事原因為超載
    所致，與伊無涉，羅丕自恃其水性良好，自行躍入海中不幸
    溺斃，此乃伊所不能預見，更無從防止等語。
四、經查：
  (一)被告甲○○受僱於青發公司擔任「獅嶼號」船長，負責執行
    金門地區○○○路線之運補任務，而青發公司承攬金門防衛
    司令部88年8 月21日至89年12月31日之離島物資運補業務，
    分據被告及證人即青發公司金門地區負責人盧志吉、證人乙
    ○○供承在卷，復有經濟部90年3月9日經（90）商字第0900
    2036090 號函所附青發公司股東名冊、變更登記事項卡影本
    各1份、89年度離島物資運補工作外包合約影本1份在卷可憑
    （分見偵263 卷第42頁、第52至55頁，他字卷第32至36頁）
    ，是被告確係從事運送業務之人，足堪認定。嗣被告因「獅
　  嶼號」功能上無法符合實際需求，乃自軍方取得已報廢、無
    執照、未經檢查合格之小船一艘權充使用。乙○○因所駕駛
    之「復興號」故障，乃於89年6 月24日向被告調借取得上開
    已報廢之無名船隻使用。同年6月28日上午6時30分許，駕駛
    該船搭載船員羅丕、士兵盧丁瑋、林明飛等7 名及礦泉水31
    箱等物資出發前往復興嶼。惟該船因超載而吃水過深，加上
    船身老舊、未維修保養，自東崗05據點出發後不到五分鐘，
    海水即自船頭裂縫處大量滲入，船頭開始下沉。船員羅丕見
    狀即跳入海中，企圖游泳上岸求援，惟因體力不支，溺水窒
    息死亡等情，業據被告迭於偵查、原審及本院審理時均坦承
    不諱，核與告訴人丙○○（即死者羅丕之子）、證人乙○○
    、林明飛、盧丁瑋指訴之情節相符。而死者羅丕因溺水致呼
    吸衰竭死亡，亦經福建金門地方法院檢察署檢察官督同法醫
    師相驗屬實，有勘驗筆錄、驗斷書、相驗屍體證明書及相驗
    照片、船隻現場照片等件在卷足憑（見相驗卷第22至29頁、
    第36至39頁、第49至52頁）。
  (二)公訴人雖以被告明知肇事船隻並無安全航行之能力，仍出借
    予乙○○做為物資運補之工具，認被告與被害人羅丕死亡間
    具有相當因果關係。惟按刑法上之過失，其過失行為與結果
    間，在客觀上有相當因果關係始得成立所謂相當因果關係，
    係指依經驗法則，綜合行為當時所存在之一切事實，為客觀
    之事後審查，認為在一般情形下，有此環境、有此行為之同
    一條件，均可發生同一之結果者，則該條件即為發生結果之
    相當條件，行為與結果即有相當之因果關係。反之，若在一
    般情形下，有此同一條件存在，而依客觀之審查，認為不必
    皆發生此結果者，則該條件與結果不相當，不過為偶然之事
    實而已，其行為與結果間即無相當因果關係（最高法院76年
    台上字第192號判例可參）。
  (三)查本件被告負責管理之無名小船，在本次肇事之前，已擔任
    多次金門地區離島物資之運補任務，且自出借予乙○○後，
    亦曾二度運補離島物資等情，業據被告於偵查、原審及本院
    準備程序時供稱：因「獅嶼號」係客貨二用船，不能載運建
    材，所以遇有鋼筋水泥等建材或體積較大之物都用該軍船。
    這條船是軍方交給我的，不是蔡立升，而是上一任的運輸官
    ；該船係88、89年丹恩颱風過後開始使用，伊載過最重之物
    為六桶柴油等語（見偵續(一)卷第23頁、原審卷第60頁、本院
    卷第32頁），核與證人即烈嶼戰備區第158 旅中尉運輸官蔡
    立升於偵查時證稱：肇事船隻無船名，為軍方報廢之船隻，
    在伊來之前，即已經交給甲○○使用。該船隻由翰井頭士兵
    保管，他們不會保養，如果甲○○要用船，就開走，出船有
    登記。這艘船還可以使用，沒有裂縫等語（見偵續卷第21頁
    ）；證人乙○○亦證稱：肇事船隻是軍方的，以前就是用這
    艘船在運補等語（見他字卷第20頁）；因「復興號」於89年
    6 月23日油線斷掉故障，無法開航，便向被告商借肇事船隻
    從事補運，並於6 月24、26、28共出海三趟，均由乙○○與
    被害人羅丕擔任運補工作（見相字卷第7 頁）；伊在23日至
    28日仍有運補，2 天一次，共運補三次，都是開事故那條船
    運補，這三次都是軍方通知伊，伊再去擔任運補（原審卷第
    56頁）；6 月23日至25日我在用船時，船並沒有發生瑕疵，
    到8 月26日之前，我開過4次，之前2次出航情形都很正常等
    語（本院96年5 月22日審判筆錄），均互核相符，足見肇事
    小船在行政作業上雖屬報廢船隻，惟船隻結構應仍屬完好而
    無瑕疵，具有適航之能力，並於本件肇事沉船前已於金門離
    島間運送物資數次而均無何不能載運之情形。
  (四)又本件無名小船於同案被告乙○○第三次出海運補物資時，
    係因乙○○超載人貨與羅丕疏未依規定穿著船上備置之救生
    衣而跳入海中等行為之介入而發生船難等情，復據證人乙○
    ○於偵查、原審及本院審理時證稱：伊曾載過25包的水泥，
    但第一次載這麼多的人和貨。當天載的礦泉水容量為一瓶12
    00cc，一箱12瓶，載了3、40 箱左右（偵續一字卷第23、24
    頁）。當天船上含伊與羅丕共九名成員，此外還有礦泉水30
    箱及空油桶2 個（原審卷第57頁）。沉船那次載的東西大約
    1500公斤。那種船沒有吃水線，那天是有載比較重一點；伊
    借到船隻到出事之前的航次，大概都是載運礦泉水、軍方日
    常用品；前二次載的東西比較少，比出事那次大概少了百分
    之二十五，前二次算是正常，出事載運之人、物品大約相當
    於30包水泥的重量，出事那次載得最多，伊有感覺載的東西
    會超重，擔心會沉船，所以羅丕有把一部分東西放回岸上；
    伊之前說前二次出海，船有滲水，但情況很輕微，係指這艘
    船因為是木材材質，不是很密，當然會有水進來，是正常的
    範圍，木船都會有這種現象等語綦詳（本院卷第56至59頁）
    。足認肇事當時乙○○確係裝載超重之貨物。而關於船難發
    生之經過等情，證人盧丁瑋證稱：出港後沒多久，船就開始
    進水，其中一位船員即告訴我們說「不要緊張，留在船上」
    ，說完就跳下水往青岐港之方向游去（見相驗卷第10、18頁
    ）；羅丕當時在船首，然後他就跳到水裡，我在船尾，他說
    等我一下，我回去再開一艘船來，他也有對我們說不要緊張
    ，留在船上（見偵字第263 號卷第69頁）；證人林明飛亦證
    稱：船開了約5、6分鐘，船頭便有海水潑到船上，船很快下
    沉。有一位船員叫我們船上的人不要緊張，說船不會沉下去
    ，然後該船員便下水準備游泳到岸上求救。沒有人強迫他跳
    水（見相驗卷第8、18頁）。船有進水.. 羅丕本來也在舀水
    ，後來他就跳下水跟我們說叫我們不要緊張，他要求援，他
    往小金門游過去。船到海龍來之前，船已沉，但腳還可以踏
    在船上，水淹到脖子的地方等語（偵字第263 號卷第69頁）
    ；證人乙○○亦證稱：當我發現船頭進水，便想向青岐港搶
    灘，後來羅丕便跳入海中欲游上岸，意外就發生了。（相驗
    卷第6 、14頁）我沒有叫他去求救，我制止他不要跑，但已
    來不及了，他已經下船了（原審卷第21頁）。羅丕是水手，
    他直接跳下水游上去，他沒有跟我講；因為水手是自己游上
    去，有一個阿兵哥雖然自己游上岸，但是他是拿著油桶，其
    他的都待在原地等待救援等語（本院卷第56頁）。亦可證明
    羅丕最後溺水而亡，係其自己判斷應可游泳上岸求援，且自
    信體力足可勝任而未依規定穿著救生衣所致。
  (五)按刑法上之過失，其過失行為與結果間，在客觀上有相當因
　　果關係始得成立，所謂因果關係，係指依經驗法則，綜合行
  　為當時所存在之一切事實，為客觀之事後審查，認為在一般
    情況下，有此環境、有此行為之同一條件，均可發生同一之
    結果者，則該條件即為發生結果之相當條件，行為與結果即
    有相當之因果關係。反之，若在一般情形下，有此同一條件
    存在，而依客觀之審查，認為不必皆發生此結果者，則該條
    件與結果並不相當，不過為偶然之事實而已，其行為與結果
    間即無相當因果關係。故刑法上之過失犯，必須危害之發生
    ，與行為人之欠缺注意，具有因果聯絡關係，始能成立。至
    行為人之過失，與被害人自己之過失，併合而為危害發生之
    原因時，雖不能阻卻其犯罪責任，但僅被害人之過失為發生
    危害之獨立原因者，則行為人縱有過失，與該項危害發生之
    因果關係，已失其聯絡，自難令負刑法上過失之責，已如前
    述。本件無名小船既非於上訴人借予乙○○初次航行時即告
    沈沒，係第三次出海，始發生船難。且此次出海係因乙○○
    超載人貨（即第三人之行為）與羅丕疏未依規定穿著船上備
    置之救生衣而跳入海中（即被害人之行為）等行為之介入而
    發生船難，則上訴人出借「無船名」予乙○○時，對該船疏
    於檢修、保養，並不必然即會發生事後沈船及船員羅丕溺水
    窒死之結果，其兩者間之因果關係當已失其連絡，上訴人之
    過失行為與羅丕之死亡結果間即難認有何相當因果關係。
五、綜上，本件被害人羅丕之死亡，係因共同被告乙○○決定超
    載人貨，而盧志吉亦疏於監督所致，被告雖出借該船隻予乙
    ○○，但出借之時該船既有適航能力，超載人貨及羅丕未著
    救生衣自行下水，復非其所能監督管理，則其對於羅丕之死
    亡，即難認有何應注意能注意而不注意即能預見之情，自難
    遽以刑法業務過失致死罪相繩。此外，復查無其他積極證據
    足資證明被告有何公訴人所指之犯行，揆諸前揭規定及最高
    法院判例所示意旨，自應為被告無罪之諭知。原審未予詳查
    ，遽為被告論罪科刑之判決，尚有違誤，被告提起上訴否認
    犯罪，為有理由，應由本院將原判決撤銷，另為被告無罪之
    諭知，以臻適法。
據上論斷，應依刑事訴訟法第369條第1項前段、第364條、第301
條第1項，判決如主文。
本案經檢察官羅松芳到庭執行職務
中　　華　　民　　國　九十六　年　　六　　月　二十六　日
    　　　　　　　　　刑事庭審判長法　官　蔡　清　遊
　　　　　　　　　　　　　　　    法　官　黃　玉　清
　　　　　 　 　　　　　　　　　　法　官　朱　光　仁
上開正本證明與原本無異。
檢察官如不服本判決，應於收受送達後十日內向本院提出上訴書
狀，其未敘述上訴之理由者並得於提起上訴後十日內向本院補提
理由書（均須按他造當事人之人數附繕本）。
                                  書記官　李  麗  鳳
中　　華　　民　　國　九十六　年　　六　　月　二十八　日
